臺灣高等法院民事判決　　　　　　　　 94年度家上字第197號
上　訴　人　甲○○
被　上訴人　乙○○
訴訟代理人　楊博堯律師
上列當事人間離婚等事件，上訴人對於中華民國94年3月16 日臺
灣桃園地方法院93年度婚字第1045號第一審判決提起上訴，經本
院於94年11月9日言詞辯論終結，判決如下：
    主      文
上訴駁回。
第二審訴訟費用由上訴人負擔。
原判決第三項關於上訴人按月於每月六日前給付子女徐子雲及徐
郁晴扶養費用各新臺幣玖仟元部分，應更正為：上訴人按月於每
月六日前給付被上訴人有關子女徐子雲及徐郁晴扶養費用各新臺
幣玖仟元。
    事  實  及  理  由
一、被上訴人起訴主張：兩造於民國82 年6月29日結婚，於婚姻
    關係存續中育有未成年子女三人：徐子雲（女，82年12月12
    日生）、徐郁晴（女，85年9月18 日生）、徐紹翔（男，91
    年7月16 日生），婚後感情初尚融洽。詎上訴人情緒管理欠
    佳，動輒毆打伊，致伊長期忍受婚姻暴力；又上訴人經常強
    迫伊從事性行為，伊若不從即撕裂伊衣褲強制性交，違反伊
    之性自主權，致伊精神、肉體上均遭受上訴人不堪同居之虐
    待，逾越夫妻通常可忍受之範圍；甚者，上訴人前開撕裂伊
    衣物之行為，竟在子女面前公然為之，造成子女對上訴人產
    生強烈恐懼。另上訴人以夫妻身分相縛，強制規定生活公約
    ，限制伊之行動自由，非得上訴人之同意伊不得任意外出，
    及每月應做愛次數等情，此種視伊如奴隸之心態，實已違反
    夫妻應以誠摯相愛之基礎相處，剝奪伊之人性尊嚴，兩造婚
    姻之信賴基礎早已破壞殆盡。爰依民法第1052條第1項第3款
    及同條第2 項規定，請求判命：(一)准兩造離婚。(二)對於兩造
    所生未成年子女徐子雲、徐郁晴權利義務之行使及負擔，由
    伊任之；(三)上訴人應自子女權利義務之行使或負擔裁判確定
    之翌日起至子女徐子雲、徐郁晴成年之日止，按月於每月 6
    日前給付子女徐子雲、徐郁晴扶養費用各新台幣（下同） 1
    萬元。如有遲誤一期未履行者，其後之期間視為亦已到期。
    (四)上訴人應給付伊100 萬元，及自起訴狀繕本送達翌日起至
    清償日止按年息百分之5計算之利息等情。
二、原審判決：(一)准被上訴人與上訴人離婚。(二)對於兩造所生未
    成年子女徐子雲及徐郁晴權利義務之行使及負擔，由被上訴
    人任之。(三)上訴人應自本件子女權利義務之行使或負擔裁判
    確定之翌日起至子女徐子雲、徐郁晴成年之日止，按月於每
    月6日前給付子女徐子雲及徐郁晴扶養費用各9,000元。如有
    遲誤一期履行者，其後之期間視為亦已到期；並駁回被上訴
    人其餘請求。
    本件僅上訴人對原審判決不利部分提起上訴，被上訴人就原
    審駁回部分並未聲明不服。
三、上訴人未於言詞辯論期日到場，業據被上訴人聲請一造辯論
    而為判決。
    上訴人雖未於言詞辯論期日到場，惟據其於準備程序到場陳
    述係以：(一)伊因長期在大陸工作，疏忽照顧被上訴人，但均
    有將收入交給被上訴人。係因被上訴人不當在外另交男友，
    致兩造產生爭執，互相拉扯，二人均有受傷，伊絕無毆打被
    上訴人。(二)生活公約係遵照被上訴人之意思所定，非伊之單
    方意思，訂定後實際上並未實施，本件不符合不堪同居虐待
    之要件。(三)伊目前薪資每月為5 萬元，被上訴人每月淨收入
    約有7、8萬元，是伊僅願給付子女徐子雲、徐郁晴每月各5,
    000 元之扶養費等語抗辯，聲明：(一)原判決不利於上訴人部
    分廢棄。(二)上開廢棄部分，駁回被上訴人在第一審之訴。被
    上訴人於第二審陳述略以：(一)上訴人之財產總額遠高於伊，
    另上訴人之所得逐年增加，代表其經濟窈相當優越，將近百
    萬所得，則原審判決上訴人每月給付二名未成年子女每月各
    9,000元，一年共計21萬6,000元外，上訴人尚餘72萬6943元
    可供生活，仍相當優渥，上訴人稱經濟能力不堪負荷云云，
    顯然昧於事實。(二)伊於原審請求上訴人負擔子女扶養費，係
    依據非訟事件法第127條（修正前為第71條之6）規定，則原
    判決主文第三項有不明之處，爰聲明：(一)上訴駁回。(二)原判
    決主文第三項應更正為：上訴人應自本件子女權利義務之行
    使或負擔裁判確定之翌日起至子女徐子雲、徐郁晴成年之日
    止，按月於每月六日前，對被上訴人給付子女徐子雲、徐郁
    晴扶養費用各 9,000元。如有遲誤一期履行者，其後期間視
    為亦已到期。
四、兩造不爭執之事實：
    兩造於82年6月29 日結婚，婚後育有未成年子女三人：徐子
    雲（女，82年12月12 日生）、徐郁晴（女，85年9月18日生
    ）、徐紹翔（男，91年7月16 日生），婚姻關係現尚存續中
    等事實，業據被上訴人提出戶籍謄本為證（原審卷第15頁）
    ，並為上訴人所不爭執，應堪信為真實。
五、本件重要爭點在於：(一)被上訴人依民法第1052條第1項第3款
    、第2 項等規定訴請離婚，有無理由？(二)兩造若判決離婚，
    對於兩造所生未成年子女徐子雲、徐郁晴權利義務之行使及
    負擔事項未為協議，由法院酌定以何人任之，始符合上開未
    成年子女之最佳利益？(三)被上訴人請求上訴人負擔未成年子
    女徐子雲、徐郁晴每月扶養費用，以多少金額為妥適？
六、被上訴人依民法第1052條第1項第3款、第2 項等規定訴請離
    婚，有無理由？
  (一)被上訴人主張：上訴人於93年8月26日起至10月23 日止間，
    於深夜多次在子女面前強壓伊在床，並以撕毀被上訴人衣褲
    之方式強迫伊發生性行為，且動手毆打伊，又訂立生活公約
    ，限制伊之行動自由及每月應做愛次數，上訴人之舉動業已
    構成伊身體及精神上不堪同居虐待等情，業據提出診斷證明
    書多紙、照片多幀、生活公約、通常保護令等件為證（原審
    卷第8-14、85-88、93-95頁）。上訴人僅承認毆打被上訴人
    2、3次，另辯稱：係因被上訴人在外結交異性網友，兩造發
    生口角，進而拉扯，上訴人因自衛而不小心使被上訴人身體
    受有傷害。兩造發生性關係時，被上訴人大多半推半就，最
    後都會迎合伊之要求，伊並無強迫被上訴人發生性行為云云
    。
  (二)觀察被上訴人提出之診斷證明書：「93.09.29兩手臂挫傷瘀
    青」、「93.09.30左肘、右上臂、兩側下肢、下臂多處挫傷
    」、「93.10.02上臂挫傷」、「93.10.11胸壁挫傷、前臂挫
    傷」、「93.10.22臉、頭皮及頸之挫傷，眼除外，肘挫傷，
    手挫傷」，此有診斷證明書6紙附卷可稽（原審卷第8-14 頁
    ），檢視被上訴人上開所受傷勢，遍及頭頸四肢各部位，且
    均為皮肉外傷。另被上訴人提出之衣褲遭撕毀照片（原審卷
    第86-88 頁），雖上訴人否認衣物為其扯破，惟據上訴人不
    爭執為真正之書信（原審卷第89-90 頁）記載：「老婆：昨
    晚委屈妳了，妳說做愛做的事，要兩情相悅，做起來才會快
    樂，但結婚這麼多年以來，妳好像從來沒有需求過，每次都
    是我需求，而妳勉強接受，我的需求是兩、三天一次，我們
    可以達成協調嗎？現階段的妳我想妳一定恨死我了，任何事
    都是勉強妳嗎，我想做，但又不想勉強妳，請妳告訴該如何
    好嗎？妳的長褲破了……它很難脫，妳又一直動，所以就破
    了，我買新的給妳好嗎？」，可知：被上訴人之長褲乃雙方
    發生性關係時遭上訴人扯破，且該扯破並非在兩情相悅時所
    為，上訴人因而寫信乞求被上訴人原諒。又被上訴人持上開
    診斷證明書六紙，向原法院聲請通常保護令，業經核發93年
    度家護字第757 號通常保護令，有該通常保護令足憑（原審
    卷第93-95 頁）；再參以證人即兩造所生長女徐子雲證稱：
    「有看過父親打過母親，差不多6 次左右，我看過父親撕掉
    母親的衣服，還有把我母親壓在地上，坐在母親身上，我又
    看到母親在哭，說不能呼吸，我還看過父親拿報紙丟母親」
    、「爸爸很恐怖」（原審卷第111頁，本院卷第29頁）；證
    人即兩造所生次女徐郁晴亦證陳：「有看過父親打過母親，
    差不多6、7次，有次父親把母親的頭抓去撞牆壁，還有父親
    坐在母親身上，當時母親有哭，當時母親說些什麼我忘記了
    ，父親有撕破母親的衣物」、「我覺得爸爸很暴力」（原審
    卷第111頁，本院卷第30頁），兩名證人分別屆滿11歲及9歲
    ，有基本辨別能力，明瞭父母離婚之意義，兩造為渠等父母
    至親，應無刻意偏袒一方而為虛偽陳述之理，且二證人所述
    情節互核相符，復與前開上訴人書寫信件內容及診斷證明書
    所載一致，則上訴人否認撕破被上訴人衣褲，並辯稱因自衛
    而致被上訴人受傷等節均不可採。依上堪見：兩造婚姻關係
    存續中，因雙方對性之需求不協調而經常發生爭執，上訴人
    以撕破被上訴人衣褲之方式強迫被上訴人行房，且多次於兩
    造發生爭執時毆打被上訴人。
  (三)再查卷附上訴人不爭執為真正之「生活公約」（原審卷第88
    頁），其上記載：「一場所：娘家：每月1 次，不可超過
    兩次不得過夜……不管任何事超過兩次時要徵求對方同意。
    婆家，配合回去。每晚7 點回到家，若有它（他）事，
    須徵求對方同意或是同行。其餘場所，同意才可。二要不
    要碰妳，視妳對我的態度，做愛做的事11月2次、12月4次、
    1月6次、2月8次、3月8次、4月8次、6月後不得少於6次，最
    多10次，可以拒絕1 次，延續累積到次月」等語，可見：上
    訴人就被上訴人之行動自由予以限制，甚且強制規定兩造每
    月行房之次數。上訴人雖辯稱：此乃雙方合意而擬訂云云，
    惟觀察「娘家每月1 次，不可超過兩次，不得過夜。婆家配
    合回去」、「要不要碰妳，視妳對我的態度」等用語，且規
    範之事務對象均係被上訴人，未見對上訴人有所限制，根本
    無平等對待可言，足見此生活公約係上訴人單方面之要求，
    絕非兩造協議後所擬。故上訴人上開所辯，洵無可採。
  (四)按民法第1052條第1項第3款規定，夫妻之一方受他方不堪同
    居之虐待者，他方得向法院請求離婚。又維護人格尊嚴與確
    保人身安全，為我國憲法保障人民自由權利之基本理念。增
    進夫妻情感之和諧，防止家庭暴力之發生，以保護婚姻制度
    ，亦為社會大眾所期待。民法第1052條第1項第3款所稱「不
    堪同居之虐待」，應就具體事件，衡量夫妻之一方受他方虐
    待所受侵害之嚴重性，斟酌當事人之教育程度、社會地位及
    其他情事，是否已危及婚姻關係之維繫以為斷。若受他方虐
    待已逾越夫妻通常所能忍受之程度而有侵害人格尊嚴與人身
    安全者，即不得謂非受不堪同居之虐待，有大法官會議第37
    2 號解釋足供參照。而夫妻間之性生活，固為夫妻關係之重
    要環節，但雙方需求無法全然一致，理應互相體諒彼此協調
    ，以期性生活增進夫妻生活情趣，而非造成他方之負擔及壓
    力。本件上訴人為大學畢業，現在廣達電腦股份有限公司擔
    任工程師；被上訴人高職畢業，業據渠等陳明（原審卷第60
    頁，本院卷第23頁），均屬中高級知識份子。上訴人於婚姻
    關係存續中，不思以誠摯相愛為基礎，相互尊重，遇到夫妻
    性生活不能協調之情形，多次以強迫、毆打被上訴人甚至撕
    破被上訴人衣物之方式以達目的，甚且單方面限制被上訴人
    之行動自由，並為兩造每月行房次數，若拒絕時次數應累積
    至次月等強制規定，上訴人此舉不僅侵害被上訴人之身體自
    由，性自主權更未獲尊重，依一般社會合理之觀念而言，業
    已逾越夫妻通常所能忍受之程度，而侵害被上訴人人格尊嚴
    及人身安全，構成不堪同居之虐待。縱令被上訴人有與網友
    頻繁之交往及拒絕上訴人為性行為之事實，上訴人也應循理
    性溝通及正當途徑，不得遽以家庭暴力迫使被上訴人與之行
    房，貶抑被上訴人之人格尊嚴及侵害人身安全自由。從而，
    上訴人之行為已構成不堪同居之虐待，被上訴人依民法第10
    52條第1項第3款規定訴請離婚，於法有據，應予准許。
  (五)被上訴人訴請離婚之目的已達，則其基於選擇訴之合併型態
    ，另行主張之民法第1052條第2 項規定，本院自無再予論述
    及探究之必要。
七、對於兩造所生未成年子女徐子雲、徐郁晴權利義務之行使及
    負擔事宜，兩造未為協議，由法院酌定以何人任之，始符合
    上開未成年子女之最佳利益？
  (一)按夫妻離婚者，對於未成年子女權利義務之行使或負擔，依
    協議由一方或雙方共同任之。未為協議或協議不成者，法院
    得依夫妻之一方、主管機關、社會福利機構或其他利害關係
    人之請求或依職權酌定之，民法第1055 條第1項定有明文。
    又法院為前條裁判時，應依子女之最佳利益，審酌一切情狀
    ，參考社工人員之訪視報告，尤應注意左列事項：一子女之
    年齡、性別、人數及健康情形。二子女之意願及人格發展之
    需要。三父母之年齡、職業、品行、健康情形、經濟能力及
    生活狀況。四父母保護教養子女之意願及態度。五父母子女
    間或未成年子女與其他共同生活之人間之感情狀況，同法第
    1055條之1亦定有明文。
  (二)查兩造對於所生未成年子女徐紹翔（男，91年 7月16日生）
    權利義務之行使及負擔，均同意由上訴人任之，即就徐紹翔
    之監護事宜已達成協議，法院自毋庸酌定。惟兩造對於另二
    名未成年子女徐子雲（女；82年12月12日出生）及徐郁晴（
    女；85年 9月18日出生）權利義務之行使及負擔，未為協議
    ，則被上訴人請求由法院酌定，核無不合。
  (三)本院審酌：
    1.未成年子女之意願：
      兩造所生長女徐子雲、次女徐郁晴於社工人員訪視及本院
      到庭時，均明確表達與被上訴人共同生活，由被上訴人監
      護之意願（原審卷第63頁，本院卷第31頁）。
    2.兩造與未成年子女間之感情：
      兩造所生長女徐子雲、次女徐郁晴自小由被上訴人照顧，
      與被上訴人間之感情親密，業據該二人於社工人員訪視時
      陳述綦詳，有兒童監護權事件家庭訪視報告書可參（原審
      卷第63頁）。反之，該二人有遭上訴人毆打之情形，因而
      對上訴人感覺畏懼與恐怖；且上訴人因工作忙碌，又常被
      公司派遣出國，較少照顧徐子雲、徐郁晴之經驗，業經上
      訴人於社工人員訪視時陳明（原審卷第63頁），亦據徐子
      雲、徐郁晴於本院表示綦詳（本院卷第29-30頁）。
    3.兩造經濟資力：
      被上訴人經營早餐店，每月收入約 5萬元，現有投資之財
      產總額174,240元，業據其自陳在卷（原審卷第102頁），
      並有本院依職權調閱之稅務電子閘門財產所得調件明細表
      可按（本院卷第88頁）。
      上訴人則任職工程師，92、93年所得依序為 861,860元、
      942,943元，平均92、93年每月收入為 71,822元、78,579
      元，現有不動產、汽車、投資等財產總額 890,985元，有
      本院依職權調閱之稅務電子閘門財產所得調件明細表足憑
      （本院卷第44-52頁）。
      由上堪認：兩造之經濟穩定，均有提供二名未成年子女基
      本生活物質條件之資力。
    4.支援系統：
      被上訴人方面：其母親及兄妹均有能力及意願提供經濟協
      助，有兒童監護權事件家庭訪視報告書可參（原審卷第62
      頁）。
      上訴人方面：姐弟均居住於桃園縣，彼此能互相協助與支
      援，亦據兒童監護權事件家庭訪視報告書載述（原審卷第
      63頁）。
      依上可見：兩造均有良好之支援系統。
    5.綜上所述，兩造均有基本的資力、意願與支援系統，惟尊
      重徐子雲、徐郁晴之意願，及該二人與被上訴人之感情密
      切；另斟酌本件上訴人有多次毆打被上訴人之傷害行為，
      均據徐子雲、徐郁晴在場觀知，已如前述，則依家庭暴力
      防治法第35條規定：「法院依法為未成年子女酌定或改定
      權利義務之行使或負擔之人時，對已發生家庭暴力者，推
      定由加害人行使或負擔權利義務不該子女」，顯示其情緒
      控制有所偏差，而對徐子雲、徐郁晴之成長有負面影響，
      因認對於徐子雲、徐郁晴權利義務之行使及負擔，由被上
      訴人任之，最符合該二未成年子女之利益。
八、被上訴人請求上訴人負擔未成年子女徐子雲、徐郁晴每月扶
    養費，以多少金額為妥適？
  (一)按法院依民法第1055條之規定，為酌定、改定或變更時，得
    命交付子女、未行使或負擔權利義務之一方與未成年子女會
    面交往之方式與期間、給付扶養費、交付身分證明文件或其
    他財物，或命為相當之處分，並得訂定必要事項；前項扶養
    費之給付，法院得依聲請或依職權，命為一次給付或分期給
    付；分期給付遲誤一期履行者，其後之期間視為亦已到期，
    此為修正前非訟事件法第71條之6定有明文。
  (二)兩造對於未成年子女徐子雲及徐郁晴權利義務行使及負擔由
    被上訴人任之，而被上訴人目前經營早餐店，每月收入約 5
    萬元，上訴人為廣達電腦公司工程師，92、93年每月收入為
    7 萬餘元，均有提供未成年子女基本生活之經濟資力，詳如
    前述。雖上訴人指陳：被上訴人之收入實際上為每月10萬元
    云云（原審卷第 103頁），並提出被上訴人所書之收入雜記
    為憑（原審卷第 105頁），查該收入雜記上所載為被上訴人
    經營早餐店之總收入，雖每月在14至16萬餘元，惟仍須扣除
    經營成本及費用、店租26,000元，則被上訴人承認淨利潤約
    5 萬元，即在1/3之列，尚屬合理，應可採信。
  (三)為使兩名未成年子女徐子雲、徐郁晴之生活不虞匱乏，併使
    上訴人善盡扶養義務，則被上訴人請求上訴人亦應負擔未成
    年子女徐子雲、徐郁晴之扶養費，洵屬正當。本院斟酌：兩
    造不爭執之行政原主計處之中華民國台灣地區家庭收支調查
    報告，92年桃園縣平均每戶 3.86人消費支出為707,342元，
    即每月每人消費支出為15,271元（707,342≒3.86≒12=15,2
    71）。惟兩名子女均由被上訴人親自照顧，被上訴人付出之
    勞務亦應評價為金錢，而屬分擔扶養之方式，再考慮上訴人
    與被上訴人之收入比例，因認上訴人應負擔未成年子女徐子
    雲、徐郁晴之扶養費3/5，即每人每月各9,000元為合理。上
    訴人雖辯稱：僅應負擔子女每人每月各 5,000元扶養費云云
    。惟查上訴人於93年間每月收入為78,000餘元，另尚有不動
    產、汽車及投資等財產總額 890,985元，於扣除上訴人每月
    房屋貸款1萬元，尚扶養兩造所生幼子徐紹翔 15,271元之負
    擔，若再負擔每月18,000元有關徐子雲、徐郁晴之扶養費後
    ，尚有35,000元之餘額，仍屬寬裕，故上訴人上開所辯，尚
    非足取。
  (四)被上訴人於原審有關請求上訴人負擔未成年子女徐子雲、徐
    郁晴之扶養費部分，係於夫妻離婚訴訟中，就有關未成年子
    女權利之行使或負擔事項，為未成年子女之利益，請求上訴
    人負擔扶養費用，係為未成年子女徐子雲、徐郁晴請求扶養
    費之訴訟，即被上訴人係依修正前非訟事件法第 71條之6規
    定，已據被上訴人敘明（本院卷第 110頁），此由原審訴狀
    記載：「上訴人應自本件訴訟確定時起至徐子雲、徐郁晴成
    年為止，按月支付被上訴人……扶養費，如有一期未付視為
    全部到期」等語可明（原審卷第32頁）。從而，依修正前非
    訟事件法第 71條之6規定，上訴人應自本件有關徐子雲、徐
    郁晴權利義務之行使及負擔之判決確定翌日起至未成年子女
    徐子雲、徐郁晴成年之日止，按月於每月 6日前給付被上訴
    人有關徐子雲及徐郁晴各 9,000元之扶養費，如有遲誤一期
    履行者，視為全部到期。原判決主文第三項誤載為：上訴人
    按月於每月6日前給付子女徐子雲及徐郁晴扶養費用各9,000
    元，應予更正。
九、綜上所述，被上訴人(一)依民法第1052條第1項第3款規定訴請
    離婚，為有理由，應予准許。其另依民法第1052條第2 項規
    定，即無再予論述之必要。(二)對於兩造所生未成年子女徐子
    雲、徐郁晴權利義務之行使及負擔，由被上訴人任之，始符
    合上開未成年子女之最佳利益。(三)被上訴人請求上訴人負擔
    未成年子女徐子雲、徐郁晴扶養費部分，自裁判確定翌日起
    至未成年子女徐子雲、徐郁晴成年之日止，上訴人按月於每
    月6日前給付被上訴人有關徐子雲及徐郁晴各9,000元之扶養
    費，如有遲誤一期履行者，其後之期間視為亦已到期，洵屬
    有據，應准許之。
    原審為上開結論之判決，尚無不合（原判決主文第三項更正
    如本判決主文第三項所示）。上訴意旨指摘原判決不當，求
    予廢棄改判，為無理由，應予駁回。
十、據上論結：本件上訴為無理由，依民事訴訟法第463 條、第
    385條第1項前段、第449條第1項、第78條，判決如主文。
中　　華　　民　　國　　94　　年　　11　　月　　23　　日
　　　　　　　　　民事第一庭　審判長法　官  張耀彩
　　　　　　　　　　　　　　        法　官  盧彥如
　　　　　　　　　　　　　　        法　官  林金吾
正本係照原本作成。
如不服本判決，應於收受送達後20日內向本院提出上訴書狀，其
未表明上訴理由者，應於提出上訴後20日內向本院補提理由書狀
（均須按他造當事人之人數附繕本）上訴時應提出委任律師或具
有律師資格之人之委任狀；委任有律師資格者，另應附具律師資
格證書及釋明委任人與受任人有民事訴訟法第466條之一第一項
但書或第二項（詳附註）所定關係之釋明文書影本。
中　　華　　民　　國　　94　　年　　11　　月　　23　　日
　　　　　　　　　　　　　　　　　　書記官  張淑芳
附註：
民事訴訟法第四百六十六條之一（第一項、第二項）：
對於第二審判決上訴，上訴人應委任律師為訴訟代理人。但上訴
人或其他法定代理人具有律師資格者，不在此限。
上訴人之配偶、三親等內之血親、二親等內之姻親，或上訴人為
法人、中央或地方機關時，其所屬專任人員具有律師資格並經法
院認為適當者，亦得為第三審訴訟代理人。